【裁判字號】    98,消債更,178
【裁判日期】    980630
【裁判案由】    更生事件
【裁判全文】
臺灣臺南地方法院民事裁定           98年度消債更字第178號
聲  請  人  甲○○
即  債務人
代  理  人  杜婉寧律師
上列當事人聲請消費者債務清理事件更生，本院裁定如下：
    主  文
聲請駁回。
聲請程序費用新臺幣壹仟元由聲請人負擔。
    理  由
一、按債務人不能清償債務或有不能清償之虞者，得依本條例所
    定更生或清算程序，清理其債務，消費者債務清理條例第3
    條定有明文。又聲請更生或清算不合程式或不備其他要件者
    ，法院應以裁定駁回之，但其情形可以補正者，法院應定期
    間先命補正，復為同條例第8條所明定。衡諸債之關係，係
    以當事人間之信賴關係為基礎，為社會經濟組織之重要支柱
    ，故當事人於以法律行為追求自己之利益之際，亦應顧及對
    方之利益，並考量債權債務在社會上之作用，本於誠實及信
    用之原則，行使債權及履行債務。是對於已陷入經濟上困境
    之消費者，若任其於惡性循環之債務窘境中生存，將衍生嚴
    重之社會問題，難以維持安定之社會經濟秩序，故為兼顧債
    權人、債務人雙方之利益，對陷於經濟上困境之消費者，乃
    允其於消費者債務清理條例施行後，得選擇以重建型之更生
    程序或清算型之清算程序清理其債務，藉以妥適調整債務人
    與債權人及其他利害關係人間之權利義務關係，保障債權人
    獲得公平受償，並謀求消費者經濟生活之重建復甦機會。惟
    若債務人履行債務並無困難，僅係為圖謀減免債務，而不為
    債務之履行，自有違債權契約為誠信契約之本旨。
二、本件聲請意旨略以：聲請人於消費者債務清理條例施行後，
    曾於民國（下同）98年2月17日以書面向最大債權銀行台灣
    土地銀行（下稱土地銀行，其餘金融機構簡稱略同）請求共
    同協商債務清償方案，當時聲請人無擔保或無優先債務總額
    為新臺幣（下同）1,305,706元，土地銀行提供之還款方案
    為「分180期，2%利率，月付金3,625元」，惟聲請人每月另
    須部份資產公司之債權約10,000元，聲請人無法同時履行兩
    邊之協商還款金額，致前置協商不成立。為此，爰依消費者
    債務清理條例提出更生之聲請等語。
三、經查：
(一)、本件聲請人前於消費者債務清理條例施行後，曾以書面向最
    大債權金融機構土地銀行請求共同協商，於前置協商程序中
    ，債權人土地銀行所提出之還款方案為「分180期，利率2%
    ，月付金3625元」，然聲請人每月另須部份資產公司之債權
    約10,000元，聲請人無法同時履行兩邊之協商還款金額，而
    不願接受上開還款方案，因此土地銀行以「無法負擔任何還
    款條件」為由，於98年2月17日出具前置協商不成立通知書
    與聲請人，此有土地銀行98年4月30日陳報狀、前置協商不
    成立通知書暨其他前置協商相關文件在卷可稽。
(二)、聲請人主張每月須支出必要費用（含房租5,000元、電話費
    700元、勞健保724元、水電費1,700元、交通費1,200元、膳
    食3,000元、父親扶養費6,000元），共計18,324元云云，惟
    查：
１、聲請人主張現任職於六曜工業股份有限公司（下稱六曜公司
    ），每月基本薪資約為24,000元云云，經本院依職權調閱聲
    請人收入財產狀況，聲請人97年度所得共計341,479元，此
    有聲請人97年度稅務電子閘門財產所得明細表附卷可參，是
    認聲請人每月平均所得應以28,456元計算之（341479 ÷12
    ＝28456）。另參酌內政部所公告98年度臺灣省低收入戶最
    低生活費用每人每月為9,829元該統計係按照政府最近一年
    平均每人消費支出（包括食品費、衣著鞋襪費、房租水電費
    、家居管理費、醫療保健費、交通通訊費、娛樂教育費及雜
    項支出）百分之六十訂定】，是認聲請人每月必要生活費用
    （包含食、衣、住、行、強制性保險等），依上開標準以每
    月9,829元計算，始屬合理。
２、聲請人主張每月須支出父親李福荃扶養費云云，然查，聲請
    人父親李福荃96、97年度所得仍分別有261,416元及210,000
    元，此有聲請人父親稅務電子閘門財產所得調件明細表等件
    在卷足憑，足徵聲請人之父親尚有一定之工作收入及維持生
    活之能力。按「受扶養權利者，以不能維持生活而無謀生能
    力者為限。前項無謀生能力之限制，於直系血親尊親屬，不
    適用之。」民法第1117條定有明文。又所稱「不能維持生活
    」，係指無財產足以維持生活而言，是直系血親尊親屬，如
    能以自己財產維持生活者，自無受扶養之權利」（最高法院
    81年度台上字第1504號判決意旨、72年度台上字第4792 號
    裁判參照）。則依聲請人父親之收入狀況，難認其有不能維
    持生活而有受聲請人扶養之必要，是聲請人所列之父親扶養
    費，核非屬必要費用支出，應予剔除。
(三)、從而，則聲請人每月收入為28,456元，扣除聲請人每月必要
    支出及償還資產管理公司10,000元後之餘額為8,627元（計
    算式：00000－0000－00000＝8627），顯足履行債權人土地
    銀行所提出月付3,625元之債務協商方案。
四、再者，按現代社會經濟之本質係以貨幣為媒介的「信用經濟
    」型態，藉由信用制度的運行和擴展，交易者透過債權債務
    的建立來實現商品交換或金融交易，使市場經濟活絡並不斷
    拓展其深度和廣度。故而欲評估債務人是否符合「不能清償
    債務」之要件，應斟酌債務人之債務總額、債務人之年齡、
    工作能力，並衡諸債務人未來可正常獲得之勞務報酬、財產
    等綜合加以考量，亦即須加計債務人之未來償債能力，以評
    估債務人就其所積欠之總債務是否根本已清償不能或有不能
    清償之虞。本件如以前述最大債權人金融機構土地銀行於前
    置協商程序中所提供之清償方案，依聲請人目前任職於六曜
    公司，每月收入28,456元，有穩定之工作等情觀之，足見聲
    請人並非不能清償債務，亦可認定。
五、綜上所述，債務人既非不能清償債務或有不能清償之虞，其
    更生之聲請即不符消費者債務清理條例第3條所定要件，且
    上開欠缺又屬無從補正，依上開說明，自應駁回其更生之聲
    請，爰裁定如主文。
中    華    民    國    98    年     6    月    30    日
              民事第一庭    法      官  曾鴻銘
上為正本係照原本作成。
如不服本裁定，應於裁定送達後10日內，以書狀向本院提出抗告
，並繳納抗告費新臺幣1千元。
中    華    民    國    98    年     6    月    30    日
                            書  記  官  盧昱蓁


司法院資訊處製作；財團法人民間司法改革基金會備份。
